最高法院刑事判決　　　　　　九十六年度台上字第五六三七號
上　訴　人　甲○○○
選任辯護人　吳 永 茂律師
　　　　　　羅 玲 郁律師
上列上訴人因偽造文書案件，不服台灣高等法院台南分院中華民
國九十六年五月三十一日第二審更審判決（九十六年度重上更(一)
字第一三八號，起訴案號：台灣嘉義地方法院檢察署九十年度偵
字第五四九五號），提起上訴，本院判決如下：
    主  文
原判決撤銷，發回台灣高等法院台南分院。
    理  由
本件原判決認定上訴人即被告甲○○○與郭重雄（另案判決有罪
確定）為夫妻，明知郭重雄經營生意失敗，已無支付能力，須以
會養會，竟與郭重雄共同基於意圖為自己不法所有及偽造文書之
概括犯意，自民國八十七年六月二十五日起至八十九年七月十五
日止，在嘉義縣梅山鄉○○村○○路三九二巷三十三號住處，以
郭重雄名義擔任會首，召募如原判決附表一至附表十二，共計十
二組之民間互助會（召募時間、會員人數、每會每月金額均如原
判決附表一至十二所示），利息均採前扣即內標制，由會首收取
第一會之會款，並以上開互助會之起會日之次月同日，在上述郭
重雄住處，以填寫標單之方式開標，由利息高者得標，郭重雄並
以莊惠泰等人冒名加入互助會（如原判決附表所載冒名部分），
致郭芳銘等不知情之會員，陷於錯誤而加入互助會，郭重雄、上
訴人除因此而詐得首會之會款外，二人又自八十七年七月二十五
日起，共謀利用會員彼此並非熟識及會員因忙碌未到場競標之機
會，先後利用前開冒名之莊惠泰等人名義，自備紙張為標單，偽
造冒名之莊惠泰等人署押（姓名）及冒標會息後，在上址持以行
使參加競標而標得會款（冒名、冒標之時間、金額詳如原判決附
表所示），均足生損害於前開遭冒名參與互助會之莊惠泰等人，
又以溫彩等活會會員名義（如原判決附表編號一、四、六、七上
所載冒標部分），自備紙張為標單，未經渠等同意而於標單上偽
填冒用之溫彩等人署押（姓名）及冒標會息後，在上址持以行使
參加競標而得標如原判決附表編號一、四、六、七上所示之互助
會(冒標之時間、金額詳如原判決附表一、四、六、七所示)，均
足以生損害於前開被冒用名義之活會會員溫彩等人。郭重雄繼而
先後向原判決附表各組所載之活會會員張延洲等人，表示各該次
會係莊惠泰及溫彩等人得標，而向前開遭冒標會員佯稱係由其他
會員得標，致如原判決附表所示受騙活會及遭冒標會員陷於錯誤
，而先後如數交付各該次扣除冒標會息後之會款，計詐得約新台
幣（以下同）一千八百三十萬零八百五十元，嗣郭重雄、甲○○
○均於每次標會後隨即將所偽造之標單撕毀丟棄。至八十九年九
月間郭重雄即宣布互助會停會而避不見面，會員曾安盛等人始知
受騙等情，因而撤銷第一審判決，改判仍論處上訴人共同連續行
使偽造私文書，足以生損害於他人罪刑，固非無見。
惟查：(一)、被告以外之人於審判外之言詞或書面陳述，除法律有
規定者外，不得作為證據。又證人、鑑定人依法應具結而未具結
者，其證言或鑑定意見，不得作為證據。九十二年二月六日修正
，於同年九月一日施行之刑事訴訟法第一百五十九條第一項、第
一百五十八條之三分別定有明文。其立法本旨係以證人於審判外
之言詞或書面陳述，屬於傳聞證據，此項證據，當事人無從直接
對於原供述者加以詰問，以擔保其真實性，法院亦無從直接接觸
證人而審酌其證言之憑信性，違背直接審理及言詞審理之原則，
故除具有必要性及信用性情況之除外者外，原則上不認其有許容
性，自不具證據能力。至所謂具有必要性及信用性情況者，例如
刑事訴訟法第一百五十九條之一至第一百五十九條之五及第二百
零六條等情形，仍例外認其有證據能力，惟應於判決理由說明之
。又刑事訴訟法施行法第七條之三雖規定：中華民國九十二年一
月十四日修正通過之刑事訴訟法施行前，已繫屬於各級法院之案
件，其以後之訴訟程序，應依修正刑事訴訟法終結之。但修正刑
事訴訟法施行前已依法定程序進行之訴訟程序，其效力不受影響
。按諸法院於審理案件時，如法律修正公布施行，則本諸舊程序
用舊法，新程序用新法之一般法則，應適用新法，在此情形，刑
事訴訟法第一百五十九條之一至第一百五十九條之五所謂傳聞證
據及其例外之規定，當有其適用。原判決認定上訴人有本件犯行
，係以告訴人李吳謹等人於偵查中之陳述為其主要論據之一，然
上訴人之辯護人於原審已爭執該陳述之證據能力（原審卷第五一
、五二頁），原判決僅於理由甲說明告訴人等「於偵查中所為之
陳述，業經原審（按即第一審）依法定程序提示筆錄並告以要旨
，令被告辯論而為合法調查……上開筆錄自有證據能力。」未再
依訊問證人之法定程序命尚未具結之告訴人等具結並為證言，其
踐行之訴訟程序自非適法，並有判決不備理由之違誤。(二)、有罪
之判決書事實一欄，為適用法令之依據，應將法院依職權認定與
犯罪構成要件有關之事項，詳記於事實欄，然後於理由內逐一說
明其憑以認定之證據，使事實及理由兩相一致，方為合法。如事
實有此記載，理由未予說明，自有判決理由不備之違法。原判決
認定上訴人有與郭重雄為本件冒標或冒名標會等偽造文書犯行，
惟並未於理由內敘明其所為論斷之依據，且僅於理由乙、二、記
載：「加以郭重雄如附表所示之十二組互助會，均有冒名入會或
者冒標之情事，而此為共犯郭重雄於另案審理時所自承，復為被
告所不爭執……」，亦未敘明郭重雄於另案之陳述是否與原判決
附表所記載冒名、冒標之情形相符，所為依據為何，遽為上開論
斷，已有判決理由不備之違法。況原審於準備程序及審理期日，
均諭知「本件兩造不爭執之事項為：……三、被告先生郭重雄有
倒會，是否有冒標，被告不知道。本件主要爭點為：……二、被
告不知道郭重雄有冒名參加互助會員及冒標會款。」（原審卷第
四八、四九、六五頁）原判決遽為認定郭重雄於原判決附表冒名
入會或冒標，「復為被告所不爭執」，並為上訴人不利之論斷，
亦有與卷內證據資料不符之違法。原判決事實記載上訴人與其夫
郭重雄二人「又以溫彩等活會會員名義（如原判決附表編號一、
四、六、七上所載冒標部分）……未經渠等同意而於標單上偽填
冒用之溫彩等人署押（姓名）及冒標會息後……持以行使參加競
標而得標，均足以生損害於前開被冒用名義之活會會員溫彩等人
。」惟補充原判決事實記載之原判決附表編號一、四、六、七上
所載冒標部分，並無溫彩被冒標之記載；原判決附表一被冒標部
分，或記載被冒標者為「曾安爵」，或記載為「曾文爵」；原判
決附表四被冒標部分，或記載被冒標者為「羅玉女」，或記載為
「羅月女」；原判決附表十二被冒名部分，或記載被冒名者為「
王文福」，或記載為「陳金源」，原判決上揭部分事實之記載即
有矛盾。(三)、有罪之判決書，對於被告有利之證據不採納者，應
記載其理由，刑事訴訟法第三百十條第二款定有明文。原判決認
定，上訴人於原審主張原判決附表一、四、五、七認定陳世明、
林美伶、許信吉被冒名參加並冒標、賴素珠被冒標部分，各該人
均有參加該互助會並已得標（原審卷第八六頁），復提出估價單
之記載為證（原審卷第一二九至一三二頁），此有利上訴人之辯
解及證據是否不可採信？否則如何為不利上訴人之論斷？原判決
既未予採納，亦未說明不予採納之理由，併有理由不備之可議。
(四)、本件經檢察官及原審法院傳訊相關會員，就原判決附表一部
分，證人李北恩、林溫彩均證稱渠之會被冒標（九十年度發查字
第三六三號偵查卷，下稱偵一卷，第七五頁背面、七六頁背面）
；就原判決附表二、三部分，會員賴益遜、郭清軒、賴鍾甚、黃
溫切（以其夫名義黃堂溪參加，會單記載黃同溪）、林新勝（以
自己及妻林郭秀樓名義參加）、張淑娟（以自己及夫黃國曜名義
參加）均陳稱其等參加之互助會亦被冒標（偵一卷第七五─一頁
背面、七六頁及背面、七五頁背面）；就原判決附表四部分，會
員李玉昆、邱俊強陳稱其參加之互助會亦被冒標（偵一卷第七五
頁、七五─一頁）；會員吳謹陳稱其參加八十七年十月十日之會
，亦被冒標（偵一卷第七五頁）；會員劉信長陳稱其亦有被冒名
列為人頭情事（九十年度偵字第五四九五號偵查卷，下稱偵二卷
，第四六頁背面）；會員余春樺陳稱其有參加原判決附表六之互
助會，並提出會單為證（上訴卷第八一、一０四、一０五頁），
惟原判決附表六上並無余春樺為會員之記載，以上各節，事實如
何？相關人等是否均為各該會之會員？有無被冒標或冒名入會並
被冒標情形？果各該會員有被冒標情事，且上訴人部分應為有罪
之判決，因上開會員部分均非原判決附表所認定被冒名或冒標者
，基於起訴不可分之原則，此部分是否亦為起訴效力所及而為原
審所應併予審判？原審就此卷內已存之證據資料未予調查釐清即
遽為判決，亦有應於審判期日調查之證據而未予調查之違法。(五)
、原判決事實記載上訴人「明知郭重雄經營生意失敗，已無支付
能力，須以會養會，……由會首收取第一會之會款，……因此而
詐得首會之會款……」，是否指上訴人係向各會全體會員（扣除
會首及被冒名入會者）詐取首會之會款？又原判決理由乙、四、
說明上訴人「冒標後之詐騙活會會員會款之行為，使當次之其餘
活會會員受騙致陷於錯誤而交付會款，係一行為而侵害數法益，
觸犯數個詐欺取財之罪名，應依刑法第五十五條想像競合規定，
從一重之詐欺取財罪處斷。」是否指上訴人各次冒標行為，均係
使冒標當次之活會會員受騙而交付會款？如果均屬無訛，上訴人
詐取首會之會款部分是否應以各會實際會員人數（扣除會首及被
冒名入會者）及各會金額計算其詐得之金額？而各次冒標部分，
是否亦應以扣除標息後之金額與實際所餘活會人數（扣除會首、
死會及被冒名入會者）計算詐得之款項？即以原判決附表四第三
次冒名得標（陳輝雄）論之，當次實際所餘活會人數是否應為全
體會員三十人扣除會首、死會一人、被冒名入會者五人計算之；
第十三次冒標（李玉坤），當次實際所餘活會人數是否應為全體
會員三十人扣除會首、死會四人、被冒名入會者五人計算之？各
次冒標所得計算之基準（活會人數及金額）是否均不相同？乃原
判決附表均以各次開標所應繳之會款（含首會會款）總和與最後
活會會員人數計算之，復未說明其理由，此部分併有可議。以上
或為上訴意旨所指摘，或為本院得依職權調查之事項，應認上訴
為有理由。按第三審法院應以第二審判決所確認之事實為判決基
礎，刑事訴訟法第三百九十四條第一項前段定有明文。原判決上
述之違背法令，影響於事實之確定，本院無可據以為裁判，應將
原判決撤銷，發回原審法院更為審判。
據上論結，應依刑事訴訟法第三百九十七條、第四百零一條，判
決如主文。
中　　華　　民　　國　九十六　年　　十　　月　二十五　日
                      最高法院刑事第一庭
                          審判長法官  董　明　霈
                                法官  林　茂　雄
                                法官  張　祺　祥
                                法官  呂　永　福
                                法官  蕭　仰　歸
      本件正本證明與原本無異
                                      書  記  官
中　　華　　民　　國　九十六　年　　十　　月  三十一  日
                                                      V
